臺灣臺北地方法院民事裁定
110年度消債職聲免字第80號
聲  請  人
即  債務人  方元華  

代  理  人  陳俊成律師
相  對  人
即  債權人  華南商業銀行股份有限公司

法定代理人  張振芳  
代  理  人  陳仲偉  
相  對  人  
即  債權人  上海商業儲蓄銀行股份有限公司


法定代理人  林志宏  
代  理  人  曹𦓻峸  
相  對  人
即  債權人  台北富邦商業銀行股份有限公司

法定代理人  程耀輝  


相  對  人
即  債權人  國泰世華商業銀行股份有限公司

法定代理人  郭明鑑  


相  對  人
即  債權人  花旗(台灣)商業銀行股份有限公司


法定代理人  莫兆鴻  
代  理  人  陳正欽  


相  對  人
即  債權人  台中商業銀行股份有限公司

法定代理人  王貴峰  
代  理  人  湯宗翰  
相  對  人
即  債權人  臺灣新光商業銀行股份有限公司

法定代理人  李增昌  


相  對  人
即  債權人  中國信託商業銀行股份有限公司


法定代理人  利明献  


相  對  人
即  債權人  萬榮行銷股份有限公司

法定代理人  呂豫文  


相  對  人
即  債權人  摩根聯邦資產管理股份有限公司

法定代理人  李文明  
代  理  人  丁駿華  
相  對  人
即  債權人  新光行銷股份有限公司

法定代理人  李明新  
代  理  人  鄭穎聰  
相  對  人  
即  債權人  台新資產管理股份有限公司              

法定代理人  吳統雄  


相  對  人
即  債權人  滙誠第一資產管理股份有限公司

法定代理人  莊仲沼  


相  對  人
即  債權人  新加坡商艾星國際有限公司台灣分公司

法定代理人  曾慧雯  


上列當事人間聲請消費者債務清理事件，本院裁定如下：
    主  文
債務人方元華應不予免責。
    理  由
一、按法院為終止或終結清算程序之裁定確定後，除別有規定外
    ，應以裁定免除債務人之債務；法院裁定開始清算程序後，
    債務人有薪資、執行業務所得或其他固定收入，扣除自己及
    依法應受其扶養者所必要生活費用之數額後仍有餘額，而普
    通債權人之分配總額低於債務人聲請清算前2年間，可處分
    所得扣除自己及依法應受其扶養者所必要生活費用之數額者
    ，法院應為不免責之裁定。但債務人證明經普通債權人全體
    同意者，不在此限；債務人有下列各款情形之一者，法院應
    為不免責之裁定，但債務人證明經普通債權人全體同意者，
    不在此限：「一、於七年內曾依破產法或本條例規定受免責
    。二、故意隱匿、毀損應屬清算財團之財產，或為其他不利
    於債權人之處分，致債權人受有損害。三、捏造債務或承認
    不真實之債務。四、聲請清算前二年內，因消費奢侈商品或
    服務、賭博或其他投機行為，所負債務之總額逾聲請清算時
    無擔保及無優先權債務之半數，而生開始清算之原因。五、
    於清算聲請前一年內，已有清算之原因，而隱瞞其事實，使
    他人與之為交易致生損害。六、明知已有清算原因之事實，
    非基於本人之義務，而以特別利於債權人中之一人或數人為
    目的，提供擔保或消滅債務。七、隱匿、毀棄、偽造或變造
    帳簿或其他會計文件之全部或一部，致其財產之狀況不真確
    。八、故意於財產及收入狀況說明書為不實之記載，或有其
    他故意違反本條例所定義務之行為，致債權人受有損害，或
    重大延滯程序。」債務人有前條各款事由，情節輕微，法院
    審酌普通債權人全體受償情形及其他一切情狀，認為適當者
    ，得為免責之裁定，消費者債務清理條例（下稱消債條例）
    第132條、第133條、第134條及第135條分別定有明文。又消
    債條例之立法目的，在於使陷於經濟上困境之消費者，得分
    別情形依該條例所定重建型債務清理程序（更生）或清算型
    債務清理程序（清算）清理債務，藉以妥適調整其與債權人
    及其他利害關係人之權利義務關係，保障債權人之公平受償
    ，並謀求消費者經濟生活之更生機會，從而健全社會經濟發
    展；消費者依清算程序清理債務，於程序終止或終結後，為
    使其在經濟上得以復甦，以保障其生存權，除另有上述消債
    條例第133條、第134條所規定不予免責之情形外，就債務人
    未清償之債務原則上採免責主義，此有消債條例第1條、第1
    32條之立法目的足資參照。
二、債務人前以其有不能清償債務情事，於民國108年3月29日，
    向本院聲請消費者債務清理之前置調解，經本院以108年度
    北司消債調字第142號事件受理，惟調解未能成立，債務人
    並聲請進入更生程序。本院於審酌相關事證後，以108年度
    消債更字第189號裁定(下稱更生裁定)，准許債務人自108年
    9月23日下午4時起開始清算程序，並命本院司法事務官進行
    本件更生程序。而由本院民事執行處以108年度司執消債更
    字第146號更生事件受理在案(下稱司執消債更程序)。惟因
    債務人所提出之更生方案未經認可，本院復於109年4月27日
    ，以109年度消債清字第79號裁定，命債務人自109年4月27
    日下午4時起開始清算程序，並經本院民事執行處以109年度
    司執消債清字第59號案件受理(下稱司執消債清程序)。本院
    民事執行處於110年5月31日，裁定終結清算程序確定。準此
    ，因本院所為終結清算程序之裁定既已確定，依首揭消債條
    例規定，本院自應審酌債務人是否有消債條例第133條、第1
    34條所定應為不免責裁定之情形。
三、本院依消債條例第136條規定，通知全體債權人及債務人於1
    10年8月20日到場就免責與否陳述意見，並同時發函通知各
    當事人以書狀陳述意見，各債權人意見分述如下：
　㈠債權人上海商業儲蓄銀行股份有限公司：不同意免責，債權
    人等於清算程序中，僅受償14,994元，清償比例僅百分之0.
    08，爰請本院詳查債務人是否有消債條例第133條之不免責
    事由等語。
　㈡債權人台北富邦商業銀行股份有限公司：不同意免責，依據
    債務人之信用卡消費明細，債務人有大量消費後即未償還任
    何款項之情形，爰請本院詳查債務人是否有消債條例第133
    條、第134條第4款等不免責事由等語。
　㈢債權人萬榮行銷股份有限公司：不同意免責，爰請本院依職
    權查明債務人是否有消債條例第133條、第134條各款等應不
    予免責之事由等語。
　㈣債權人新光行銷股份有限公司：不同意免責，債務人平均月
    收入達19,000元，扣除每月必要支出17,005元後，尚有餘額
    ；又全體債權人於清算程序中，僅受償14,994元，爰請本院
    依消債條例第133條之規定，裁定債務人不予免責等語。
　㈤債權人國泰世華商業銀行股份有限公司：不同意免責，爰請
    本院依職權查明債務人是否有消債條例第133條、第134條各
    款等應不予免責之事由等語。
　㈥債權人中國信託商業銀行股份有限公司：不同意免責，債務
    人聲請清算前兩年之收入為456,000元，扣除每月必要支出4
    08,120元後，尚餘47,880元；又全體債權人於清算程序中，
    僅受償14,994元，爰請本院依消債條例第133條之規定，裁
    定債務人不予免責等語。
　㈦債權人滙誠第一資產管理股份有限公司：不同意免責，爰請
    本院依職權查明債務人是否有消債條例第133條、第134條各
    款等應不予免責之事由等語。
　㈧債權人新加坡商艾星國際有限公司台灣分公司：不同意免責
    ，爰請本院依職權查明債務人是否有消債條例第133條、第1
    34條各款等應不予免責之事由等語。
　㈨債權人華南商業銀行股份有限公司：不同意免責，債務人平
    均月收入達19,000元，扣除每月必要支出17,005元後，尚有
    餘額；又全體債權人於清算程序中，僅受償14,994元，爰請
    本院依消債條例第133條之規定，裁定債務人不予免責等語
    。
　㈩債權人臺灣新光商業銀行股份有限公司：不同意免責，爰請
    本院重行審視債務人提出之資料，並裁定債務人不予免責等
    語。
四、債務人應有消債條例第134條第8款所定，應不予免責之事由
    ：
　㈠按債務人有下列各款情形之一者，法院應為不免責之裁定：
    故意於財產及收入狀況說明書為不實之記載，或有其他故意
    違反本條例所定義務之行為，致債權人受有損害，或重大延
    滯程序。消債條例第134條第8款定有明文。次按債務人故意
    於財產狀況、收入說明書為不實之記載，或有違反本條例第
    9條第2項到場義務、第41條出席及答覆義務、第81條第1項
    提出財產狀況及收入說明書及債權人、債務人清冊義務、第
    82條第1項報告義務、第89條生活儉樸及住居限制義務、第1
    01條提出清算財團書面資料義務、第102條第1項移交簿冊、
    文件及一切財產義務、第103條第1項答覆義務、第136條第2
    項協力調查義務等，勢必影響清算程序之進行，為使債務人
    盡其法定義務，俾清算程序順利進行，亦不宜使債務人免責
    ，此觀消債條例第134條第8款立法理由甚明。
　㈡查債務人於108年3月29日具狀向本院聲請消費者債務清理之
    前置調解時，陳稱其每月收入不足10,000元等語；又於108
    年8月6日本院更生調查程序中，具狀陳稱無領取任何政府輔
    助、社會經貼等語(見更生裁定卷第81頁)；然經本院於110
    年8月18日，函詢臺北市政府都市發展局債務人是否有領取
    相關輔助等情，經臺北市政府都市發展局於110年8月19日以
    北市都企字第1103071473號函覆本院，債務人自103年起迄
    今，每月皆受領租金，金額為5,000元至7,000元不等，然債
    務人並未陳報，致使本院於更生裁定中依債務人之陳述認定
    債務人之每月收入僅有10,000元，此觀本院108年度消債更
    字189號裁定之理由欄自明，堪認債務人有故意於財產及收
    入狀況說明書為不實記載，而生損害於債權人害之情形。
　㈢次查，本院為查明債務人是否有消債條例第133條、第134條
    之不免責事由，於110年7月28日，以北院忠民戊消110年度
    消債直聲免字第80通知，命債務人於文到20日內說明自109
    年4月27日經本院裁定清算程序後之收入情形(包含各項薪資
    、佣金、獎金、輔助款等)，並命債務人檢附相關文件以供
    本院查驗，前開通知並於110年8月9日送達債務人之代理人
    ，此有送達證書在卷可證(見本院卷第73頁)。惟債務人於11
    0年8月31日，僅具狀表示其每月支出高達25,417元，未就本
    院裁定清算後之收入部分進行補正或說明，致本院無從得知
    債務人於本院裁定清算後之收入現況，以判斷債務人是否有
    消債條例第133條之不免責事由；亦使本院無從查證債務人
    何以負擔每月25,417元之必要支出等情，堪認債務人有違反
    消債條例第136條之協力義務致重大延滯程序及生損害於債
    權人之情形。
　㈣準此，本院爰審酌各普通債權人僅於清算程序中受償14,994
    元，僅佔債務人積欠債務之百分之2；又各普通債權人均未
    同意債權人免責等情狀，認本件應為債務人不免責之裁定。
五、另因債務人未依本院之通知補正其於本院裁定開始清算程序後之收入狀況，詳如上述，是本院無從就債務人是否有消債條例第133條之不免責事由進行判斷，併此敘明。
六、綜上所述，本件債務人應有消債條例第134條第8款所定之不
    免責事由，且未經普通債權人全體同意其免責，而本院審酌
    普通債權人全體受償情形及其他一切情狀，復難認情節輕微
    ，是本件自應為債務人不免責之裁定。
七、另本件不免責裁定確定後，債務人繼續清償債務，而各普通
    債權人受償額均達其債權額之百分之20以上，即如附表所示
    之數額時，債務人自得依消債條例第142條之規定，聲請法
    院裁定免責，附此敘明。
八、爰裁定如主文。 
中華民國110年10月29日
                  民事第二庭        法  官  陳雅瑩
以上正本係照原本作成。
如對本裁定抗告須於裁定送達後10日內向本院提出抗告狀，並繳
納抗告費新臺幣1,000元。
中華民國110年10月29日
                                    書記官　鄭以忻